【裁判字號】    92,訴,260
【裁判日期】    920507
【裁判案由】    重利等
【裁判全文】
臺灣板橋地方法院刑事判決                          九十二年度訴字第二六０號
    公  訴  人  臺灣板橋地方法院檢察署檢察官
    被      告  甲○○
                乙○○
    共      同
    選任辯護人  汪倩英律師
右列被告因重利等案件，經檢察官提起公訴（九十一年度偵字第五０七號），本院判
決如左：
    主  文
甲○○共同以乘他人急迫貸以金錢，而取得與原本顯不相當之重利為常業，處有期徒
刑伍月，併科罰金壹萬元，有期徒刑如易科罰金，罰金如易服勞役，均以參佰元折算
壹日。扣案之EXNAVI行動電話（號碼0000000000）壹支及EPX-207N型號呼
叫器（號碼0000000000）壹只均沒收。
乙○○無罪。
    事  實
一、甲○○貪圖重利，自民國九十年七月底、八月初某日起，利用裝設在臺北縣永和
    市○○街二十二號住處之（０二）00000000號電話作為聯絡，在中國時
    報及聯合報上刊登「月息２分，本人票、公司票，長短期週轉融資，免照會、免
    押保，24Ｈ0000-0000 陳小姐」之廣告，以招攬不特定之人向其借貸金錢賺取利
    息收入，並以日薪新台幣（下同）五百元代價僱用與其有犯意聯絡之不詳年籍姓
    名之成年女子「黃小姐」，從事接聽電話之工作。適丙○○因軋支票急需現金，
    而於同年八月十九日（起訴書略載為八月間某日）以上開廣告所載電話與「黃小
    姐」接洽貸款事宜，甲○○則另提供EXNAVI行動電話（號碼000000000
    0）一支及EPX-207N型號呼叫器（號碼0000000000）一只供丙○○作
    聯絡之用，並乘丙○○需款孔急之際，同意貸予五萬元，隨即前往臺北縣新莊市
    ○○○路七八六號丙○○上班之「天地銀行香舖」交付借款，約定每十天應繳利
    息一萬五千元，即一個月內應繳利息四萬五千元，相當於月息百分之九十，年息
    高達百分之一千零八十，復要求丙○○簽發面額含本金及利息在內之支票作為清
    償之用，而取得與原本顯不相當之重利，並以之為常業而賴此維生。之後，雙方
    以相同方式，再為十四次交易，迄至同年十月十六日止，蔡依旋共向甲○○借得
    約七十五萬元。嗣丙○○因利息過高無力清償後三次之借款，甲○○復催繳甚急
    ，乃報警處理，而於九十年十一月七日下午五時三十分許，在上址香舖前，經警
    查獲前來收款之甲○○與不知情之乙○○，並於甲○○身上扣得其所有供犯罪所
    用之上開行動電話一支、呼叫器一只及非供犯罪所用之另一支行動電話、計算機
    一個、支票及退票理由各一張、名單三張，及於乙○○身上扣得其所有之另三支
    行動電話及呼叫器一只（扣案物品起訴書載為名單三張、支票一張、行動電話五
    支及呼叫器二個）。
二、案經丙○○訴由臺北縣政府警察局新莊分局報請臺灣板橋地方法院檢察署檢察官
    偵查起訴。
    理  由
壹、被告甲○○常業重利有罪部分
一、右揭事實，業據被告甲○○於本院審理中坦承不諱，核與告訴人丙○○於警訊及
    偵審中指訴之情節相符，並有中國時報分類廣告一張、告訴人丙○○供清償之誠
    泰銀行支票存款帳戶交易明細查詢單一件附卷可稽及EXNAVI行動電話（號碼00
    00000000）一支、EPX-207N型號呼叫器（號碼0000000000）
    一只扣案可資佐證。再被告貸予告訴人丙○○五萬元，每十天即可收取利息一萬
    五千元，即一個月可收取利息四萬五千元，據此核算，相當於月息百分之九十，
    年息高達百分之一千零八十，已逾法定最高可容許之年息百分之二十甚多（民法
    第二百零五條參照），顯見被告貸予他人金錢，已取得與原本顯不相當之重利。
    又按刑法上規定之常業罪，只須有賴某種犯罪為業之意思，而有事實之表現為已
    足，本件被告既以刊登廣告之方式招攬不特定之人向其借貸以收取利息，且利息
    數額復甚高，顯有以重利為業並賴此維生之意。罪證明確，被告犯行洵堪認定。
二、查被告乘他人急迫之際貸以金錢，而收取年息高達百分之一千零八十之重利，並
    以之為常業賴此維生，核其所為，係犯刑法第三百四十五條之常業重利罪。而被
    告與「黃小姐」間，有犯意之聯絡及行為之分擔，均為共同正犯，公訴人未論「
    黃小姐」為共同正犯，容有未洽。爰審酌被告之品行、智識程度、於刊登廣告之
    期間內僅借出款項給一人、所收重利之多寡、所為對他人及社會秩序所造成之損
    害程度，以及被告犯罪後坦承犯行等一切情狀，量處如主文所示之刑，以示懲儆
    ，並諭知易科罰金及易服勞役之折算標準。至扣案XNAVI行動電話（號碼000
    0000000）一支及EPX-207N型號呼叫器（號碼0000000000）一
    只，係被告所有，且係供犯本罪所用之物，業據被告及告訴人丙○○供明在卷，
    爰依刑法第三十八條第一項第二款規定宣告沒收；惟被告甲○○身上經警扣案之
    另一支行動電話、計算機一個、支票及退票理由各一張、名單三張及於乙○○身
    上扣得之另三支行動電話及呼叫器一只，或無極積證據證明係供犯本罪所用之物
    ，或非被告甲○○所有，自均無從於本案中諭知沒收。
貳、被告乙○○常業重利無罪部分：
一、公訴意旨另以：被告乙○○係與被告甲○○基於犯意之聯絡，共同為右揭刊登廣
    告，再貸款予告訴人丙○○而收取重利之行為，並以之為常業而賴此維生，因認
    被告乙○○亦涉犯刑法第三百四十五條之常業重利罪嫌云云。
二、按犯罪事實應依證據認定之，無證據不得推定其犯罪事實；又不能證明被告犯罪
    者，應諭知無罪之判決，刑事訴訟法第一百五十四條、第三百零一條第一項分別
    定有明文。
三、本件公訴人認被告乙○○涉犯前揭常業重利罪嫌，無非係以告訴人丙○○指稱被
    告乙○○多次陪同被告甲○○前來收款，且被告乙○○前曾於八十九年十月五日
    ，因重利案件，經臺灣臺北地方法院判處有期徒刑三月，緩刑三年確定，現仍在
    緩刑期內，其陪同被告甲○○前去向告訴人丙○○收取款項之意涵，自較一般人
    具有較高度之認識，如謂其無犯意聯絡，難令人置信等為其主要論據。訊據被告
    乙○○則矢口否認有何常業重利之犯行，並辯稱：伊並未與被告甲○○共同借款
    予他人並收取重利，被查獲當天因與李興約好要出去吃飯，後來甲○○中途接到
    電話，二人就先轉去新莊市，伊人則在車上等他，不知甲○○向人收取重利等語
    。經查：告訴人丙○○於警訊及偵查中固指稱被告乙○○曾開車載被告甲○○到
    上址香舖借錢給伊及向伊收錢等情，惟其亦指稱自始至終與伊接洽貸款事宜者均
    為被告甲○○，被告二人到上址香舖時，被告乙○○則在外面等候或站在旁邊，
    伊並未與之交談等情（見九十年十二月七日警訊筆錄及偵查卷第三十頁反面），
    是被告乙○○是否參與或分擔被告甲○○前開常業重利罪之行為，即有可疑﹖況
    且，除告訴人丙○○唯一指訴外，別無其他事證足以佐證被告乙○○有參與該常
    業重利之犯行，縱被告乙○○前曾因重利案件經法院判刑確定，亦不得推論其當
    然犯有本罪。此外，本院復查無其他積極證據足認被告乙○○有何常業重利犯行
    ，上開公訴之犯罪事實即屬不能證明，爰就此部分依法諭知其無罪之判決。
參、被告甲○○、乙○○恐嚇無罪（含不另無罪諭知）部分
一、公訴意旨另以：被告甲○○、乙○○為前開貸款予告訴人丙○○之行為後，因告
    訴人丙○○就後三筆借款無力清償（起訴書漏載無力清償），二人即自九十年十
    一月間某日起，連續打電話對告訴人丙○○及其家人恐嚇稱：如不出面還錢，將
    對開設店舖不利等語，致生危害於告訴人丙○○等人之財產安全，因認被告二人
    涉犯刑法第三百零五條之恐嚇罪嫌云云。
二、本件公訴人認被告二人涉犯前開恐嚇罪嫌，無非係以告訴人丙○○之指訴及提出
    之錄音帶與譯文為其主要論據。訊據被告甲○○固坦承曾打電話予告訴人丙○○
    ，惟辯稱只是想叫她將錢存入帳戶內，以便其軋入支票兌現，並無恐嚇之意思等
    語，被告乙○○則辯稱：伊未曾打電話給告訴人丙○○，何來恐嚇等語。經查：
    依告訴人丙○○提出之錄音帶及譯文所載，打電話給告訴人丙○○家人（即母親
    ）者固為被告甲○○，且次數僅一次，然別無其他事證足以佐證被告乙○○亦曾
    打過電話給告訴人丙○○或其家人，或被告甲○○自九十年十一月間起連續多次
    打電話，且按刑法上所謂恐嚇，係以加害生命、身體、自由、名譽、財產等事通
    知他人，使其發生畏怖心理，所表示者在客觀上足使一般人認為構成威脅，以致
    被恐嚇者之生活狀態陷於危險不安之境，始屬相當。綜觀本件告訴人提出之電話
    錄音譯文所載，被告甲○○所為內容並無明顯與上開恐嚇要件相符之言詞，其中
    所言「你們的店還繼在開嗎﹖你們欠我們公司三十多萬未還，你們的店還好好繼
    續在開，你想我們公司還會忍得住嗎﹖我這樣講你聽懂意思嗎﹖」乙節，所謂之
    「還會忍得住」部分，解釋上亦可能表示將以其他合法方式向告訴人丙○○催討
    借款，難謂係一種恐嚇之手段，自不得憑告訴人丙○○訴之指訴及其提出之錄音
    帶與譯文，即遽論被告二人成立恐嚇罪。此外，本院復查無其他積極證據足認被
    告二人有何恐嚇之犯行，既不能證明其等犯罪，就此部分爰依法諭知被告乙○○
    無罪之判決，惟公訴人認此部分與被告甲○○前揭論罪科刑部分有牽連犯裁判上
    一罪之關係，故不另為無罪之諭知，併予敘明。
據上論斷，應依刑事訴訟法第二百九十九條第一項前段、第三百零一條第一項，刑法
第二十八條、第三百四十五條、第四十一條第一項前段、第四十二條第二項、第三十
八條第一項第二款，罰金罰鍰提高標準條例第一條前段、第二條，判決如主文。
本案經檢察官葉志飛到庭執行職務。
中      華      民      國    九十二    年      五      月      七      日
                                      臺灣板橋地方法院刑事第五庭
                                          法  官  趙義德
右正本證明與原本無異。
如不服本判決應於送達後十日內向本院提出上訴狀。
                                          書記官  陳秀慧
中      華      民      國    九十二    年      五      月    十二      日
附錄本案論罪科刑法條全文：
刑法第三百四十四條：
乘他人急迫、輕率或無經驗，貸以金錢或其他物品，而取得與原本顯不相當之重利者
，處一年以下有期徒刑、拘役或科或併科一千元以下罰金。
刑法第三百四十五條：
以犯前條之罪為常業者，處五年以下有期徒刑，得併科三千元以下罰金。


司法院資訊處製作；財團法人民間司法改革基金會備份。
